【裁判字號】    98,消債抗,13
【裁判日期】    980203
【裁判案由】    清算事件
【裁判全文】
臺灣板橋地方法院民事裁定            98年度消債抗字第13號
抗  告  人  甲○○
代  理  人  唐迪華律師
以上抗告人因請求清算事件，對於民國97年12月31日本院97年度
消債清第54號裁定提起抗告，本院裁定如下：
    主  文
抗告駁回。
抗告費用新台幣壹仟元由抗告人負擔。
    理  由
一、本件抗告意旨略以：(一)抗告人目前無擔保或無優先權之債務
    總金額為新臺幣（下同）1,128,852 元，有價值不超過7,00
    0 元之1985年份福特六和舊汽車1 部，於消費者債務清理條
    例施行前，曾依照中華民國銀行公會會員辦理消費金融案件
    無擔保債務協商機制，與最大債權金融機構成立協商，雙方
    約定抗告人自民國95年6 月起，分120 期，但因抗告人原為
    汽車修理工作，雖已年過60，但每月尚有2 萬餘元收入，故
    與銀行協商每月還款17 ,291 元，後因工作減少收入亦減，
    故自96年3 月開始有滯納情形，銀行隨即進行密集催討，屢
    派員至抗告人工作地點，致抗告人於97年1 月停止該工作，
    雖試圖找尋新工作，惟因年紀已長而困難重重，自97年5 月
    4 日起承租板橋市○○路85號賣麵為生，第一個月虧本，第
    二個月開始有盈餘，且夫妻合作，一個月盈餘約15,0 00 元
    ，無力清償所負債務。(二)抗告人於95年已向勞保局請領退休
    給付，早已無投保，抗告人雖有子女3 人，但皆無力奉養，
    故僅能自給自足生活，又抗告人每月須負擔之房租為2 萬
    5000元，經扣除後每月收入僅有1 萬6666元，扣除水貴電費
    瓦斯費特生活開銷，實無力清償債務，乃向原審聲請裁定准
    予開始清算，惟原審准否抗告人開始清算之聲請，爰於法定
    期間內提起抗告，請求廢棄原裁定，另為准予清算聲請之裁
    定等語。並提出財產及收入狀況說明書、財團法人金融聯合
    徵信中心當事人查詢個人資料信用報告回覆書、所得清單及
    財產清單、債權人清冊、協議書、臺新銀行存入憑條、勞保
    投保資料、身分證及戶籍謄本、財團法人金融聯合徵信中心
    報告書、租賃契約書、切結書、水電費收據為據。
二、按「聲請更生或清算不合程式或不備其他要件者，法院應以
    裁定駁回之，但其情形可以補正者，法院應定期間先命補正
    」，消費者債務清理條例第8 條定有明文；又「債務人對於
    金融機構因消費借貸、自用住宅借款、信用卡或現金卡契約
    而負債務，在聲請更生或清算前，應提出債權人清冊，以書
    面向最大債權金融機構請求協商債務清償方案，並表明共同
    協商之意旨。」、「債務人與金融機構協商成立者，不得聲
    請更生或清算。但因不可歸責於己之事由，致履行顯有重大
    困難者，不在此限。」、「本條例施行前，債務人依金融主
    管機關協調成立之中華民國銀行公會會員，辦理消費金融案
    件無擔保債務協商機制與金融機構成立之協商，準用前項之
    規定。」，亦為同條例第151 條第1 項、第5 項、第6 項所
    分別規定甚明。故無論債務人係依該條例所成立之協商或依
    前開銀行公會債務協商機制所成立之協商，非有不可歸責於
    己之事由，致履行顯有重大困難者，不得聲請更生或清算，
    債務人應受已成立協商之拘束，不得任意毀諾成立之協商，
    債務人於債務清償方案協商成立後，僅得於其後發生情事變
    更，致該協商成立之方案履行有重大困難，且係因不可歸責
    於己之事由所生者為限，始能依上開法條但書之規定聲請更
    生或清算，用以避免債務人任意毀棄已成立之協商，濫用更
    生或清算之裁判上債務清理程序，合先敘明。
三、經查：
  (一)抗告人於提出本件清算之聲請前，曾於95年10月間依金融主
    管機關協調成立之中華民國銀行公會會員辦理消費金融案件
    無擔保債務協商機制，與最大債權機構台新國際商業銀行達
    成協商，此有抗告人所提出之協議書影本在卷可稽，則本件
    抗告人所提本件清算之聲請，自須符合消費者債務清理條例
    第151 條第1 項、第5 項、第6 項規定之「不可歸責於己之
    事由致履行顯有重大困難」要件，其聲請方屬適法。
  (二)原審通知抗告人所陳報之已知債權人表示意見結果，各債權
    金融機構分別以債務人前於95年10月24日依照銀行公會協商
    機制成立協商，約定總債權本金1,217,164 元，分80期繳納
    ，利息按3.88% 計算，每期清償金額17,291元，債務人於96
    年5 月25日未依約繳納，經台新銀行通報毀諾在案，債務人
    於申請信用卡時填報工作資料為「文昌汽車修配廠廠長」，
    且公司地址與住家相同，可合理推估為自營商，但查詢營利
    事業公開登記資訊無法查得該公司或行號，債務人自行經營
    汽車修護廠，採現金收付未申報所得，其年齡已達可申請勞
    保退休給付，又已達老人年金給付標準，且有子女奉養；債
    務人更換工作乃由其自由意志決定，可期待債務人對於職業
    轉換的收入變更有所預見，債務人前2 年每月平均收入41,6
    66元，僅需負擔房租2,500 元，又無其他受撫養之人，每月
    收入應餘39,166元償債，難謂其有不可歸責於己之事由致無
    法處理債務，債務人於91年10月28日現金卡放款後陸續以大
    額借款小額還款處理債務，實有道德風險之虞，且於公會協
    商毀諾後，債權人曾於96年6 月15日去電表示願提供分期優
    惠方案即分120 期0%每月2,840 元，然債務人卻於97年4 月
    毀諾後失聯，債務人顯然欠缺基本誠信原則，其收入狀況與
    本件聲請並無不同；債務人具有專業技能，雖處於失業狀態
    ，仍可尋求憑藉專業能力之工作，其停止工作應非屬於不可
    歸責於己之事由所致；經債權人派員查訪結果，債務人目前
    自營小吃店，與債務人陳述現無工作情形不符，若扣除現行
    生活支出無法按原債務協商條件還款，應檢視支出必要性及
    調整夫妻、家屬間家庭開支分擔，債務人尚無非經清算無以
    使其經濟復甦之情形；而請求將抗告人之清算聲請予以駁回
    各等語。
  (三)惟抗告人於原審並未提出其停止原有工作之證明文件，以憑
    認定其於與依照中華民國銀行公會會員辦理消費金融案件無
    擔保債務協商機制與最大債權銀行成立協商後確有職業變動
    之事實，然依據前述債權人陳述之情形，抗告人於向各債權
    金融機構借貸時，所從事之工作為汽車修護工作，而今則自
    營小吃店之中，抗告人此部分陳述當堪信為真實；但依據抗
    告人提出之勞工保險被保險人投保資料表所示，聲請人係在
    臺北市西點麵包業職業工會加入勞工保險，並無與汽車修理
    相關之資料可憑，而其所稱前所從事之汽車修理工作與目前
    自營小吃店之收入，均未見抗告人提出證據證明確有大幅減
    少之事實存在，難以認定其於與債權金融機構成立協商後，
    始發生不可歸責於己之事由，致使其履行協商方案具有重大
    之困難而無法繼續履行之事實，抗告人主張其有不可歸責於
    己之事由而不能繼續履行前已與最大債權銀行成立之協商條
    件一節，尚無可採，其聲請自不符消費者債務清理條例第15
    1 條第5 項、第6 項之規定。
  (四)抗告人雖陳稱其每月應負擔之租金為2 萬5000元云云，惟並
    未舉證以實其說，且依抗告人於原審所提出之房屋租賃契約
    所載（附於原審卷第34-37 頁），抗告人所居住之房屋每月
    租金為2 萬4000元，係其女張盈銀向屋主承租，抗告人於原
    審陳稱每月分擔租金2500元（詳原審卷第20頁），衡情抗告
    人應分擔之租金斷無超過2 萬4000元之理，核其抗辯每月應
    分擔租金2 萬5000元，顯非事實，抗告人所居住之房屋係由
    其女張盈銀向屋主承租，且子女對於生活陷於不能之父母依
    民法第1117條規定尚負扶養義務，則抗告人於生活陷於不能
    之情況下，竟分擔超過應給付予屋主之租金，致無法履行與
    銀行間協商之義務，核屬係可歸責於己之事由。
五、綜上所述，抗告人依消費者債務清理條例聲請清算，並不合
    法定程式，聲請並不合法，自應以裁定駁回其聲請。另聲請
    人如尚認原協商條件超過其負擔能力，自仍尚得依照中華民
    國銀行公會通知各會員銀行之一致性個別協商方案，與債權
    銀行再次協商調整變更協商內容，以解決抗告人對於金融機
    構所負之債務問題。從而，原審駁回抗告人之聲請，於法並
    無不合。抗告意旨指摘原審裁定不當，求予廢棄改判，為無
    理由，應予駁回。
六、據上論結，本件抗告為無理由，依消費者債務清理條例第11
    條第2 項、第15條，民事訴訟法第495 條之1 第1 項、第44
    9 條第1 項、第95條、第78條，裁定如主文。
中    華    民    國    98    年    2     月    3     日
                  民事第三庭    審判長法官  朱耀平
                                      法官  劉以全
                                      法官  何君豪
以上正本證明與原本無異
本件不得抗告
中    華    民    國    98    年    2     月    3     日
                                      書記官  黃琴茜


司法院資訊處製作；財團法人民間司法改革基金會備份。
